【裁判字號】    99,事聲,9
【裁判日期】    990824
【裁判案由】    聲明異議
【裁判全文】
福建金門地方法院民事裁定               99年度事聲字第9號
聲  請  人
即 債權 人  豐邦資產管理有限公司
法定代理人  乙○○
相  對  人
即 債務 人  甲○○
上列異議人即債權人豐邦資產管理有限公司因與相對人即債務人
甲○○間支付命令事件，對於中華民國99年7月27日本院民事庭
司法事務官99年度司促字第574號駁回支付命令聲請之裁定提出
異議，本院裁定如下：
    主  文
異議駁回。
    理  由
一、本件異議意旨略以：債權讓與僅需讓與人與受讓人間之讓與
    合意即可生效，並不以債務人之承諾為必要；民法第297條
    第1項固規定，債權讓與非經讓與人或受讓人通知債務人，
    對於債務人不生效力，惟此通知僅係「觀念通知」，縱未通
    知債務人亦不妨礙債權讓與之成立及生效，蓋此規定之本旨
    ，係為免債務人誤向原債權人清償，最高法院著有28年上字
    第1284號及39年台上字第448號判例足參。而受讓人對於債
    務人主張受讓事實行使債權時，既足使債務人知有債權讓與
    之事實，即應認為兼有通知之效力，此亦有最高法院22年度
    上字第1162號判例可按。且通知方式，依目前實務見解，並
    未限定，最高法院98年度第3次民事庭會議之決議亦僅以「
    於未將債權讓與事實通知債務人前，債權受讓人不得以聲請
    強制執行之方式責由執行法院以送達書狀或讓與證明文件予
    債務人之方式為通知」，並未限制債權之受讓人不得以起訴
    狀繕本之送達作為債權讓與之通知，舉重以明輕，本件異議
    人以支付命令之送達作為債權讓與之通知，一旦合法送達，
    當然兼有通知之效力。況本件聲請程序進行中，有事實足認
    相對人即債務人已知悉債權與之情事，此觀鈞院99年度司促
    字第574號民事裁定理由中，業已詳述本件債權讓與之始末
    即明。再按督促程序之立法目的既為減少訟累，避免司法資
    源浪費，則原裁定以異議人（債權受讓人）之債權讓與尚未
    合法通知債務人為由，駁回異議人核發支付命令之聲請，顯
    不利於該立法目的之達成，且以法律所無之規定增加異議人
    行使權利之限制，自屬於法有違，爰聲明異議。
二、按支付命令之聲請，不合於第508條至第511條之規定，或依
    聲請之意旨認債權人之請求為無理由者，法院應以裁定駁回
    之；前項裁定，不得聲明不服，民事訴訟法第513條定有明
    文。本件異議人主張，寶華商業銀行股份有限公司已將對於
    相對人之債權讓與挺鈞股份有限公司，並已完成公告程序，
    挺鈞股份有限公司又將對於相對人之債權讓與異議人，異議
    人乃向本院聲請對相對人核發支付命令，嗣經司法事務官於
    民國99年6月26日通知異議人於5日內補正「挺鈞股份有限公
    司與債權人豐邦資產管理股份有限公司間債權讓與通知債務
    人之相關文件（不得以報紙公告替代），以茲證明債務人甲
    ○○業已知悉債權人為該債權之受讓人」，該通知已於99年
    7月2日合法送達異議人，異議人雖於99年7月14日提出民事
    異議狀，原法院依形式審查，不能認債權人已釋明債權讓與
    之通知達到債務人，遂於99年7月27日裁定駁回異議人之聲
    請，此有本院99年度司促字第574號支付命令卷宗在卷可稽
    ，業經本院調卷查明屬實，是原處分據以駁回異議人支付命
    令之聲請，即無不當，依首開民事訴訟法第513條之規定，
    異議人即不得聲明不服，異議人仍執前詞，請求本院撤銷原
    裁定，准予核發支付命令，於法未合，不應准許。
三、次按債權讓與非經讓與人或受讓人通知債務人，對於債務人
    不生效力，此觀之民法第297條第1項規定自明。故須在債務
    人受讓與之通知後，受讓人始得對債務人主張債權，而債權
    讓與通知之性質，固屬觀念通知，仍應準用關於意思表示之
    規定，其以非對話為通知者，仍以其通知達到相對人發生效
    力，最高法院96年度台上字第2277號著有判決可資參考。因
    此，除金融機構之債權讓與，依金融機構合併法第15條第1
    項第1款、第18條第3項規定辦理外，其餘債權之讓與，均應
    符合上述規定，始能發生債權讓與之效力。本件債權讓與人
    挺鈞股份有限公司並非金融機構，故其將對於相對人之債權
    讓與異議人，應符合上述規定即通知相對人後，始能發生債
    權讓與之效力。至異議人雖持最高法院22年上字第1162號判
    例稱「受讓人對於債務人主張受讓事實行使債權時，既足使
    債務人知有債權讓與之事實，即應認為兼有通知之效力」之
    見解，主張此項觀念通知得利用支付命令合法送達之機制，
    補正通知。但上開判例意旨係在說明債權讓與之通知，其性
    質為觀念通知，其通知方式不拘，以使債務人知悉其事實即
    可，於訴訟中如有事實足認債務人已知悉其事，該債權讓與
    即對債務人發生效力而已，並非因此即得謂債權之讓與人或
    受讓人未將債權讓與之事實通知債務人前，受讓人即逕得對
    該債務人為支付命令之聲請，而責由原法院以送達書狀予債
    務人之方式為通知，故異議人此項見解，本院尚難採取。另
    支付命令核發後，如債務人於法定期間內未聲明異議，即與
    確定判決有同一效力，因此，在核發支付命令前，須形式審
    查是否符合法定要件，如不符合法定要件，即不能核發支付
    命令，故異議人主張已對相對人聲請核發支付命令行使債權
    ，且該支付命令依法應送達予債務人，已兼具通知之效果等
    語，係倒果為因之說詞，不足採信。
四、綜上所述，原裁定以異議人所提出之資料，尚無法釋明債權
    讓與已合法通知為由，駁回異議人聲請核發支付命令，並無
    不合，異議人猶執前詞，求予廢棄改判，並無理由，爰裁定
    如主文。
中    華    民    國    99    年    8     月    24    日
                  民事庭  法  官  周美玲
正本係照原本作成。
如對本裁定抗告須於裁定送達後10日內向本院提出抗告狀，並繳
納抗告費新臺幣1,000元。
中    華    民    國    99    年    8     月    24    日
                          書記官  許力方

司法院資訊處製作；財團法人民間司法改革基金會備份。
